臺灣高等法院臺南分院民事判決　　　　　100年度上易字第6號
上　訴　人　楊瑋文
訴訟代理人　許雅芬　律師
被 上 訴人　楊嘉文
上列當事人間請求返還不當得利事件，上訴人對於民國99年11月
3日台灣台南地方法院第一審判決（99年度訴字第1042號）提起
上訴，本院於100年3月15日言詞辯論終結，判決如下：
    主      文
原判決廢棄。
被上訴人在第一審之訴及假執行之聲請均駁回。
第一、二審訴訟費用由被上訴人負擔。
    事實及理由
一、被上訴人主張：上訴人於民國90年8月5日及90年8月15日，
    分別向富邦人壽保險股份有限公司（以下簡稱富邦保險公司
    ）投保2張壽險保單，年繳保費分別為新台幣（下同）129,5
    97元及127,926元，自95年起均自伊所有台南西門路郵局帳
    戶（帳號0000000）內扣款，迄今已扣款達4年之久，累計扣
    款1,030,092元（以下簡稱系爭保險費），上訴人無法律上
    原因受有利益，自應返還其所受利益。因依民法第179條前
    段不當得利之法律關係，提起本訴。原審判命上訴人如數給
    付，自無不合。併答辯聲明：(一)上訴駁回。(二)第二審訴訟費
    用由上訴人負擔。
二、上訴人則抗辯：兩造為兄弟關係，伊所以會投保上開保險，
    係因當時上訴人任職保險公司，伊及家人均因被上訴人之招
    攬而保險。被上訴人基於兄弟情誼，以無償贈與之意思而代
    為繳交保費，伊亦接受該贈與，此項扣款及代付保險費之原
    因，係因贈與而來，並非「無法律上之原因」。況被上訴人
    之郵局帳戶，倘係由其自己管領，則應係其同意方能自郵局
    帳戶內扣款，被上訴人自應就其原因給付為何，負舉證之責
    任。兩造父親於98年間過世後，因公司及其他事項不合，互
    相提告，始生爭端。原審為敗訴判決，尚有未合等語。併上
    訴聲明：(一)原判決廢棄。(二)被上訴人於第一審之訴駁回。
    (三)第一、二審訴訟費用由被上訴人負擔。
三、兩造不爭執事項：（見本院卷第24頁反面）
(一)上訴人於90年8月間以其為要保人及被保險人向安泰人壽保
    險公司（後改名為富邦保險公司）投保兩張壽險保單，年繳
    保費129,597元、127,926元。
(二)上開保險費自95年起，由被上訴人所有之台南西門路郵局帳
    戶內扣款，共4年，合計1,030,092元。
(三)上開事實，有台南西門路郵局客戶歷史交易清單、富邦保險
    公司99年8月23日99富壽諮詢字第2083號函為憑（見原審卷
    第7至14頁、第30頁）。
四、本院之判斷：
    被上訴人主張上訴人於90年8月間以上訴人為要保人及被保
    險人，向富邦保險公司投保2張壽險保單，年繳保費分別為
    129,597元及127,926元，自95年起，均自被上訴人所有之台
    南西門路郵局帳戶內扣款，迄今4年，合計1,030,092元，為
    兩造所不爭之事實。被上訴人復主張上訴人係自被上訴人上
    開帳戶內扣繳保費，則其受領之保險費即無法律上之原因，
    應返還予被上訴人等語，惟為上訴人所否認，並以上開情詞
    置辯，是本件應審究者乃在於被上訴人是否無法律上原因，
    受有不當得利？經查：
(一)按無法律上之原因而受利益，致他人受損害者，應返還其利
    益。雖有法律上之原因，而其後已不存在者，亦同，民法第
    179條定有明文。次按主張不當得利請求權之原告，係因自
    己之行為致造成原由其掌控之財產發生主體變動，則因該財
    產變動本於無法律上原因之消極事實舉證困難所生之危險，
    應歸諸原告，始得謂平。是以原告對不當得利請求權之成立
    要件應負舉證責任，亦即原告必須證明其與被告間有給付之
    關係存在，且被告因其給付而受有利益，以及被告之受益為
    無法律上之原因，始能獲得勝訴之判決。又主張不當得利請
    求權存在之當事人，對於不當得利請求權之成立要件應負舉
    證責任，即應證明他方係無法律上之原因而受利益，致其受
    有損害。如受利益人係因給付而得利益時，所謂無法律上之
    原因，係指給付欠缺給付之目的，故主張該項不當得利請求
    權存在之當事人，自應舉證證明給付欠缺目的（最高法院91
    年度台上字第1673號、97年度台上字第332號判決意旨參照
    ）。復按民事訴訟如係由原告主張權利者，應先由原告負舉
    證之責，若原告先不能舉證，以證實自己主張之事實為真實
    ，則被告就其抗辯事實即令不能舉證，或其所舉證據尚有疵
    累，亦應駁回原告之請求（最高法院17年上字第917號判例
    意旨參照）。
(二)依上開說明，被上訴人係主張由其台南西門路郵局帳戶內扣
    款，所主張之事實，顯係給付型之不當得利，自應就系爭款
    項係無法律上原因代為扣款，負舉證之責。惟被上訴人就此
    並未提出任何證據以實其說，僅空泛主張其代為扣繳保險費
    ，即謂上訴人受有不當得利，尚有未足，而代為繳交保險費
    之原因甚多，或為借貸，或為贈與，或為其他原因而為交付
    ，尚無從認定即為無法律上之原因。況依被上訴人所稱因為
    上訴人沒有錢，伊只是先幫他暫墊款；母親說上訴人那邊不
    方便，要求伊先拿出，伊也有要求到時候要還伊等各語（見
    本院卷第24頁反面、本院100年3月15日言詞辯論筆錄第2頁
    ），可見被上訴人代為扣繳保險費，似非無法律上之原因存
    在，此項主張，殊非有據。
五、綜上所述，被上訴人無法舉證證明其代為扣繳保險費，為無
    法律上之原因。從而，被上訴人依不當得利之法律關係，訴
    請上訴人給付被上訴人1,030,092元，自非正當，不應准許
    。原審未察，遽為上訴人敗訴之判決，容有未洽；上訴意旨
    指摘原判決不當，求予廢棄改判，為有理由；因將之廢棄改
    判，並駁回被上訴人在第一審之訴及假執行之聲請。
六、本件事證已臻明確，兩造其餘攻擊防禦方法及證據資料，核
    與判決之結果無影響，爰不一一論列，附此敘明。
七、據上論結，本件上訴為有理由，依民事訴訟法第450條、第
    78條，判決如主文。
中    華    民    國    100   年    3    月    29   日
                  民事第一庭    審判長法  官  丁振昌
                                      法  官  李素靖
                                      法  官  高明發
上為正本係照原本作成。
不得上訴。
中    華    民    國   100    年    3     月    31    日
                                      書記官  王全龍